【裁判字號】    98,易,3880
【裁判日期】    990628
【裁判案由】    詐欺
【裁判全文】
臺灣臺中地方法院刑事判決              98年度易字第3880號
公  訴  人  臺灣臺中地方法院檢察署檢察官
被      告  甲○○
上列被告因詐欺案件，經檢察官提起公訴（98年度偵字第22392
號），本院判決如下：
    主  文
甲○○幫助意圖為自己不法之所有，以詐術使人將本人之物交付
，處拘役肆拾日，如易科罰金，以新臺幣壹仟元折算壹日。
    事  實
一、甲○○依一般社會之通見，可預見一般人支付代價或以其他
    方法取得他人金融機構帳戶使用常與財產犯罪密切相關，且
    取得他人存摺及帳戶資料之目的在於取得贓款及掩飾犯行不
    易遭人追查，苟交付金融帳戶予他人使用，將被犯罪集團用
    於向被害人詐欺取財之匯款帳戶，又其對於提供帳戶雖無引
    發他人萌生犯罪之確信，但仍不顧他人所可能遭害之危險，
    竟基於幫助犯罪集團遂行詐欺取財之財產上犯罪，縱有人持
    以犯罪亦不違反其本意之不確定故意，於民國98年5 月15日
    至同月20日間某日，在不詳地點，將其所有永豐商業銀行臺
    中分行（下稱永豐商銀臺中分行）帳號00000000000000號帳
    戶存摺、提款卡及密碼，交付姓名、年籍不詳之成年人，容
    任該不詳成年人所屬詐欺集團供作詐欺匯款使用之帳戶。嗣
    該不詳成年人所屬詐欺集團取得上開帳戶存摺、提款卡及密
    碼後，即意圖為自己不法之所有，基於詐欺取財之犯意聯絡
    ，於98年5 月20日7 時許，推由姓名、年籍不詳之成年男子
    2 名，分別假冒乙○○姪兒洪楷峻在軍中之心輔官「陳家豪
    」及同袍家屬「黃先生」，先由「陳家豪」撥打電話向乙○○姪女洪欣巧詐稱：洪楷峻休假與人在KTV 慶祝發生糾紛，
    並把人打傷云云，洪欣巧因而告知乙○○上情，乙○○再撥
    打電話予「陳家豪」，經「陳家豪」佯稱可連絡受傷士兵家
    屬「黃先生」並提供其電話號碼，乙○○便於同日9 時許撥
    打電話予「黃先生」，「黃先生」繼向乙○○詐稱：要求賠
    償醫藥費，並匯款至指定帳戶云云，致乙○○陷於錯誤，於
    同日10時許，至臺灣中小企業銀行北屯分行，依指示將新臺
    幣（下同）96,667元臨櫃匯入甲○○上揭永豐商銀臺中分行
    帳戶，旋遭人提領一空。
二、案經臺中市警察局第一分局報告臺灣臺中地方法院檢察署檢
    察官偵查起訴。
    理  由
一、按刑事訴訟法第159 條第1 項規定：「被告以外之人於審判
    外之言詞或書面陳述，除法律有規定者外，不得作為證據。
    」其立法意旨，乃在於確保被告之反對詰問權。同法第159
    條之5 第1 項規定：「被告以外之人於審判外之陳述，雖不
    符前4 條之規定（同法第159 條之1 至第159 條之4） ，而
    經當事人於審判程序同意作為證據，法院審酌該言詞陳述或
    書面陳述作成時之情況，認為適當者，亦得為證據。」同法
    條第2 項規定：「當事人、代理人或辯護人於法院調查證據
    時，知有刑事訴訟法第159 條第1 項不得為證據之情形，而
    未於言詞辯論終結前聲明異議者，視為有前項之同意。」其
    立法意旨，則在於確認當事人對於傳聞證據有處分權，得捨
    棄反對詰問之權利，同意傳聞證據可作為證據。惟因刑事訴
    訟制度尚非採澈底之當事人進行主義，乃又限制以法院認為
    適當者，始得為證據。因此，當事人同意或依法視為同意某
    項傳聞證據作為證據使用者，實質上即表示有反對詰問權之
    當事人已捨棄其權利，如法院認為適當者，不論該傳聞證據
    是否具備刑事訴訟法第159 條之1 至第159 條之4 所定情形
    ，均容許作為證據；換言之，當事人捨棄對原陳述人行使反
    對詰問權者，如法院認為適當，即容許該傳聞證據作為證據
    ，不以未具備刑事訴訟法第159 條之1 至第159 條之4 所定
    情形為前提（最高法院97年度臺上字第6162號判決意旨參照
    ）。查本判決後述引用各該被告以外之人於審判外之陳述（
    包含言詞及書面陳述），皆屬傳聞證據，惟檢察官及被告甲○○雖知上開證據資料為傳聞證據，但於本院審判期日中明
    確表示同意有證據能力（見本院卷第11、141 、142 頁），
    且迄至言詞辯論終結前亦未再聲明異議，本院審酌上開證據
    資料製作時之情況，尚無違法不當，且與本案均具有關連性
    ，認後述所引用證據之證據能力均無疑義。
二、訊據被告坦承被害人乙○○遭詐欺集團詐騙，於上揭時、地
    ，將96,667元匯入被告所有上開永豐商銀臺中分行帳戶等情
    不諱，惟矢口否認有何幫助詐欺取財犯行。辯稱：永豐商銀
    臺中分行帳戶的存摺、提款卡及密碼借給丙○○，因為丙○○告訴我他要作傳播工作，需要帳戶轉帳用云云（詳本院卷
    第142 頁）。然查：
  (一)詐欺集團取得被告所有永豐商銀臺中分行帳戶存摺、提款卡
    及密碼後，於98年5 月20日9 時許向被害人乙○○以其姪兒
    洪楷峻在外傷人，須賠償醫藥費為由施詐，致被害人乙○○
    陷於錯誤，於同日10時許，在臺灣中小企業銀行北屯分行，
    臨櫃將96,667元匯入被告所有之上揭帳戶等情，業據證人乙○○於警詢及檢察事務官詢問時指訴甚詳（見警卷第1 、2
    頁，偵卷第6 頁），並有永豐商銀臺中分行客戶基本資料查
    詢、存摺存款往來明細查詢一覽表、自動化設備各項交易設
    立變更申請書及臺灣中小企業銀行匯款申請書各1 份在卷可
    稽（見警卷第8 、17、20、20-1頁），此部分事實，堪以認
    定。
  (二)被告所有上開永豐商銀臺中分行帳戶於97年11月17日以ATM
    提領2,000 元後，帳戶內僅餘479 元，至98年5 月20日被害
    人乙○○將受騙款項96,667元匯入止，該帳戶均無任何交易
    紀錄，且被告於98年5 月15日，親至永豐商業銀行辦理晶片
    金融卡密碼解鎖，有永豐商銀臺中分行客戶基本資料查詢、
    存摺存款往來明細查詢一覽表及自動化設備各項交易設立變
    更申請書各1 份在卷可稽（見警卷第17、20、20-1頁）。由
    此可見，被告於98年5 月15日至永豐商業銀行辦理金融卡密
    碼解鎖，係為交付上開帳戶提款卡予不詳成年人所屬詐欺集
    團後，俾利該詐欺集團存提匯款之用。又被害人乙○○於98
    年5 月20日遭詐欺集團詐騙，且被告否認其係詐欺集團成員
    ，足認詐欺集團成員係於98年5 月15日至同月20日間某日取
    得被告所有上開帳戶、提款卡及密碼甚明。況且，被告先於
    警詢供稱：（你是否有將帳戶賣予他人或借給他人使用？）
    沒有。…帳戶存摺及提款卡不見云云（詳警卷第5 頁）；復
    於檢察事務官詢問時辯稱：（為何在98年5 月15日申請金融
    卡密碼解鎖？）是因為我忘記密碼。（開好後的金融卡放在
    哪裡？）我就將金融卡和存摺放在機車置物箱裡面，之後就
    不見了。…我將密碼寫在紙條上放在金融卡裡面。…（是否
    把該帳戶存摺及提款卡出借及出售他人？）沒有云云（詳偵
    卷第5 、6 頁）；再於本院準備程序供稱：我沒有拿給別人
    ，我帳戶裡面沒有錢，所以我不怕帳戶被人拿走云云；旋改
    稱：我在98年5 月15日前2 、3 天，我一個朋友「丙○○」
    來找我，他說要作行銷生意沒有帳戶可以使用，他知道我永
    豐銀行的帳戶沒有在使用，要我將帳戶借給他，我答應他，
    所以在98年5 月15日到永豐銀行辦理解卡後，就將永豐銀行
    的存摺、提款卡、密碼交給丙○○云云（詳本院卷第10、11
    頁）；另於本院審理供稱：98年5 月15日前2 、3 天丙○○
    就已經向我借了，因為丙○○輸入金融卡的密碼仍無法使用
    ，所以我才去辦理解鎖云云（見本院卷第142 頁）。依此，
    被告若係基於友誼關係，而將其上開帳戶存摺、金融卡及密
    碼交付「丙○○」使用，並確信「丙○○」基於合法之正當
    目的借用其帳戶使用，自得於警詢、偵訊及本院準備程序前
    階段供述上開情節，並無必要配合「丙○○」為帳戶遺失之
    虛偽供述。此外，被告對其上開帳戶存摺、提款卡及密碼究
    係遺失抑或交付他人一節，前後所辯亦不一，尚難採信。又
    本院依被告提供之「丙○○」年籍資料，以證人身分依職權
    傳喚丙○○，惟丙○○經合法傳拘均未到案，有送達證書及
    彰化縣警察局和美分局拘提事項簡覆表在卷可按（見本院卷
    第126 、137 、139 頁），是依現存證據，亦難認定被告確
    將其永豐商銀臺中分行帳戶存摺、提款卡及密碼交付丙○○
    使用。綜上，被告所有上開帳戶存摺、提款卡及密碼應非遺
    失，係交付不詳姓名、年籍之成年人，應屬明確。
  (三)又本院依職權查詢被告及丙○○所申設之所有金融機構開戶
    資料，結果顯示被告另在臺灣銀行、彰化商業銀行、國泰世
    華商業銀行（下稱國泰商銀）及中華郵政股份有限公司（下
    稱中華郵政）尚有開戶，其中國泰商銀及中華郵政帳戶自97
    年起至98年5 月20日止均有正常使用之存提紀錄。另丙○○
    則在華南商業銀行、國泰商銀、台中商業銀行、京城商業銀
    行、三信商業銀行、中華郵政、聯邦商業銀行、永豐商業銀
    行、台新國際商業銀行、安泰商業銀行及中國信託商業銀行
    等金融機構有申設帳戶使用等情，有金融機構回應狀態- 開
    戶銀行列表、國泰世華商業銀行股份有限公司99年4 月9 日
    國世銀業控字第0990000769號函、A1PBK 交易明細表、中華
    郵政99年3 月26日儲字第0990033234號函及客戶歷史交易清
    單各1 份附卷可參（詳本院卷第68至81、102 至104 、116
    、118 、119 頁）。是「丙○○」在華南商業銀行等11家金
    融機構有申設帳戶使用，若其為兌換票據或從事傳播、行銷
    等工作而有必要使用金融機構帳戶，亦無必要向被告借用帳
    戶。又被告除永豐商銀臺中分行帳戶外，亦申設臺灣銀行等
    4 家金融機構帳戶使用，其中國泰商業銀行及中國郵政帳戶
    至98年5 月20日前均有款項出入紀錄，足見，被告將其久未
    使用之永豐商銀臺中分行帳戶交予他人使用，其目的亦在避
    免其正常經濟往來之帳戶受影響。是被告所有上開帳戶存摺
    、提款卡及密碼，應非遺失，而係於98年5 月15日至20日間
    某日交付不詳姓名、年籍之成年人無誤。
  (四)按刑法上之故意，分為直接故意（確定故意）與間接故意（
    不確定故意）。「行為人對於構成犯罪之事實，明知並有意
    使其發生者」為直接故意；「行為人對於構成犯罪之事實，
    預見其發生而其發生並不違背其本意者」為間接故意，刑法
    第13條第1 項、第2 項定有明文。衡諸現今社會常情，一般
    人至金融機關如銀行、郵局等開設帳戶使用，係極為方便容
    易且迅速之事，如有使用金融存款帳戶之正當用途，自以使
    用其本人或可信賴之親友申請之帳戶，最為便利安全，且若
    非具意圖以他人帳戶從事不法用途，並藉以逃避查緝，自無
    使用他人帳戶之理。是依一般人通常之知識、經驗，均應知
    任意提供自己帳戶予無信賴關係之他人使用，易致他人藉該
    帳戶取得不法犯罪所得，且欲以之隱匿帳戶內資金之實際取
    得人之身分。而近年來詐欺取財之犯罪類型層出不窮，該等
    犯罪，多數均係利用他人帳戶作為詐欺所得財物之匯款帳戶
    ，並經媒體廣為披載，被告縱使並不確知所提供之帳戶，係
    遭他人用以對被害人詐欺取財，亦無法確知取得帳戶之人係
    以何種方法於何時地為詐欺取財之具體內容，惟對於其所提
    供之上揭帳戶，將遭人作為詐欺取財犯行所得財物匯入及提
    領之工具使用，應有概括之認識，且可預見其發生，竟仍同
    意提供，顯對帳戶供他人取得不法犯罪所得之用，亦不違背
    其本意，足認被告於交付上開銀行帳戶存摺、提款卡及密碼
    時，並無確信帳戶不至遭利用為犯罪之用，仍將帳戶提供他
    人，被告有基於幫助犯罪之不確定故意存在，應堪認定。
  (五)再按刑法上之幫助犯，係指以幫助之意思，對於正犯資以助
    力，而未參與實施犯罪之行為者而言。被告將其使用之上開
    銀行帳戶存摺、提款卡及密碼交付不詳姓名年籍之成年人，
    該不詳成年人及其所屬詐欺集團之不詳成年成員持以實行詐
    欺取財，被告交付上開銀行帳戶存摺、提款卡及密碼之行為
    ，要屬犯罪構成要件以外之行為，本院復查無被告對於渠等
    所為犯行之實施，有何犯意聯絡或行為分擔之事實，則被告
    應屬以幫助他人實行犯罪行為之意思，參與構成要件以外之
    行為，為幫助犯。
  (六)綜上所述，被告所辯屬事後卸責之詞，不足採信。本件事證
    明確，被告犯行堪以認定。
三、查前述不詳姓名年籍之詐欺集團成員意圖為自己不法所有，
    基於詐欺取財之犯意聯絡，以電話施行詐術騙取被害人乙○○之金錢，其所為係犯刑法第339 條第1 項之詐欺取財罪。
    被告基於幫助之犯意，提供存摺、提款卡及密碼，幫助詐欺
    集團成員詐欺，參與施用詐術之構成要件以外之行為，核其
    所為，犯刑法第30條第1 項前段、第339 條第1 項詐欺取財
    罪之幫助犯。又前揭不詳人等所屬之詐欺集團成員就詐欺取
    財犯行，固有犯意聯絡及行為分擔，為共同正犯，惟幫助犯
    係從犯，從屬正犯而成立，刑法上既無「共同幫助」之情，
    當亦無「幫助共同」之可言（最高法院95年度台上字第6767
    號判決、司法院廳刑一字第1104號函亦同此見解）。再被告
    幫助他人犯詐欺罪，為幫助犯，應依刑法第30條第2 項之規
    定減輕其刑。爰審酌被告將存摺、提款卡及密碼提供詐欺集
    團遂行詐欺取財犯罪，使被害人乙○○陷於錯誤，受騙96,6
    67元，容任詐欺集團成員使用其帳戶，影響社會金融交易秩
    序，及其未賠償被害人損失，犯後亦未積極與被害人和解，
    暨否認犯行等一切情狀，量處如主文所示之刑，併宣示如易
    科罰金之折算標準。
據上論斷，應依刑事訴訟法第299 條第1 項前段，刑法第30條第
1 項前段、第2 項、第339 條第1 項、第41條第1 項前段，刑法
施行法第1 條之1 ，判決如主文。
本案經檢察官陳永豐到庭執行職務
中    華    民    國    99    年    6     月    28    日
                  刑事第十二庭  審判長法  官  楊文廣
                                      法  官  劉敏芳
                                      法  官  柯志民
以上正本證明與原本無異。
如不服本判決應於收受判決後10日內向本院提出上訴書狀，並應
敘述具體理由；其未敘述上訴理由者，應於上訴期間屆滿後20日
內向本院補提理由書（均須按他造當事人之人數附繕本）「切勿
逕送上級法院」。
                                      書記官  賴亮蓉
中    華    民    國    99    年    6     月    28    日
附錄本案論罪科刑法條全文：
刑法第339條
意圖為自己或第三人不法之所有，以詐術使人將本人或第三人之
物交付者，處五年以下有期徒刑、拘役或科或併科一千元以下罰
金。
以前項方法得財產上不法之利益或使第三人得之者，亦同。
前二項之未遂犯罰之。

司法院資訊處製作；財團法人民間司法改革基金會備份。
